【裁判字號】    89,上訴,14
【裁判日期】    890202
【裁判案由】    毒品危害防制條例等
【裁判全文】
臺灣高等法院臺南分院刑事判決            八十九年度上訴字第一四號  Ａ
      上  訴  人
      即  被  告  乙  ○  ○
      選任辯護人  林  德  昇  律師
右上訴人因違反毒品危害防制條例案件，不服臺灣嘉義地方法院八十七年度訴字第三
九六號中華民國八十八年十一月二十二日第一審判決（起訴案號：臺灣嘉義地方法院
檢察署八十七年度偵字第三八六三號），提起上訴，本院判決如左：
      主      文
原判決撤銷。
乙○○共同連續販賣毒品，累犯，處無期徒刑，褫奪公權終身，扣案之毒品海洛因淨
重零點貳伍公克沒收銷燬之，另筆記簿壹本、存摺壹本、門號0000000000
號、0000000000號之行動電話各壹枝均沒收；又共同連續非法販賣化學合
成麻醉藥品，累犯，處有期徒刑柒年，扣案之麻醉藥品安非他命淨重肆點公克、
筆記簿壹本、存摺壹本、門號0000000000號、0000000000號之
行動電話各壹枝均沒收。應執行無期徒刑，褫奪公權終身，扣案之毒品海洛因淨重零
點貳伍公克沒收銷燬之，另扣案之麻醉藥品安非他命淨重肆點公克、筆記簿壹本
、存摺壹本、門號0000000000號、0000000000號之行動電話各
壹枝均沒收。
      事      實
一、乙○○於八十五年、八十六年間曾有三次違反麻醉藥品管理條例前科，其中於八
    十六年間因違反麻醉藥品管理條例案件，經台灣台中地方法院判處有期徒刑六月
    ，如易科罰金，以三百元折算一日確定，八十六年十一月六日易科罰金執行完畢
    ，仍不知悔改，竟與綽號「阿勇」之成年男子甲○○、綽號「阿妹」之成年女子
    丁○○基於共同意圖營利之概括犯意聯絡，自八十七年四月二十九日起至八十七
    年五月十九日甲○○為警查獲前之某日止（起訴書誤載為自八十七年四月間某日
    起至八十七年六月下旬止），分由甲○○（其中非法販賣化學合成麻醉藥品部分
    業經台灣高等法院台中分院八十七年度上訴字第二九九七號判處有期徒刑六年，
    販賣海洛因部分尚未判決）及丁○○（另案追緝中）負責購入毒品海洛因與化學
    合成麻醉藥品安非他命，提供貨源，乙○○則提供其於中國農民銀行高雄分行帳
    號九六二七三八號之帳戶，以收取販賣毒品價金之用，並負責以其所使用之00
    00000000號、0000000000號行動電話為聯絡工具，與姓名、
    年籍均不詳綽號「黑輪」、「禮仔」、「豐榮」之成年男子等買主接洽，俟姓名
    、年籍均不詳綽號「黑輪」、「禮仔」、「豐榮」之成年男子將購買毒品之金額
    ，存入乙○○上開帳戶後，乙○○再以甲○○、丁○○所使用之0000000
    000號行動電話與之取得聯繫，並帶領姓名、年籍均不詳綽號「黑輪」、「禮
    仔」、「豐榮」之成年男子至甲○○、丁○○位於彰化縣員林鎮（起訴書誤載為
    彰化縣永靖鄉）之租住處向甲○○、丁○○取貨，甲○○則持乙○○所交付之上
    開帳戶金融卡提領販賣毒品所得款項之方式，先後販賣海洛因及安非他命有十次
    ，每賣出累計金額十萬元之毒品，乙○○即得自甲○○及丁○○處免費獲得一錢
    安非他命牟利（每錢約新台幣四、五千元，共抽取三次圖利）。嗣經乙○○之女
    友陳金慧將乙○○所有裝置於眼鏡袋內藏放在嘉義市○○街三九號三樓四室租處
    之海洛因淨重０‧二五公克、安非他命淨重四‧三三公克、有安非他命殘留之吸
    食器一枝及藏放在陳金慧位於嘉義市○○街三八巷一號內之有安非他命殘留之吸
    食器一枝、無安非他命殘留之錫箔紙一捲等物品交由其兄陳建興持向警方舉發後
    ，始於八十八年七月一日晚上八時許，經警於嘉義市○○路三一八號之麥當勞速
    食店內查獲乙○○，並於乙○○所駕駛車牌號碼ＲＳ─八七四一號之自用小客車
    內，查獲其所有供犯罪所用之記載販賣海洛因及安非他命數量、金額之記事簿一
    本、聯絡販賣毒品0000000000號、0000000000號之行動電
    話二枝及乙○○上開帳戶存摺一本，始知上情。
二、案經嘉義市警察局第一分局報請臺灣嘉義地方法院檢察署檢察官偵查起訴。
      理      由
一、訊據上訴人即被告乙○○矢口否認涉有上開犯行，辯稱：姓名、年籍均不詳綽號
    「黑輪」、「禮仔」、「豐榮」之成年男子等買主均係直接與另案被告甲○○及
    共犯丁○○聯絡購買毒品，其僅有將其上開帳戶出借予另案被告甲○○及共犯丁○○使用，且居中介紹買主向之購買毒品，並無與另案被告甲○○及共犯丁○○
    共同販賣毒品之犯意聯絡云云。經查：
  (一)被告乙○○確有自八十八年四月二十九日起至八十七年五月十九日另案被告甲○○經警查獲前之某日止，帶同姓名、年籍均不詳綽號「黑輪」、「禮仔」、「豐
    榮」之成年男子等買主，至另案被告甲○○及共犯丁○○位於彰化縣員林鎮之租
    處，先後向另案被告甲○○及共犯丁○○購買海洛因及安非他命有十次，並由其
    提供上開帳戶供買主將其購買毒品之金額存入後，再由另案被告甲○○、共犯丁○○自上開帳戶中提領使用，購買毒品金額每累積達十萬元，其得免費自另案被
    告甲○○、共犯丁○○處獲得一錢安非他命，已抽得三次即三錢之安非他命（一
    錢安非他命約值新台幣四、五千元）等事實，此業經被告乙○○於警訊、偵查、
    原審及本院審理時坦認無訛（警訊卷第二頁背面、第三頁；偵查卷第九頁；原審
    卷第四一頁、第七六頁；本院八十九年一月十一日訊問筆錄），又姓名、年籍均
    不詳綽號「黑輪」、「禮仔」、「豐榮」之成年男子等買主，欲購買毒品時，均
    非直接與另案被告甲○○、共犯丁○○接洽購買毒品事宜，購買毒品之價金亦非
    直接交付另案被告甲○○、共犯丁○○，而均係以被告所有扣案之000000
    0000號、0000000000號行動電話與被告乙○○聯絡，並將約定價
    金存入被告乙○○上開帳戶中，被告乙○○始以共犯丁○○所使用之00000
    00000號行動電話與另案被告甲○○、共犯丁○○取得聯繫，進而帶領姓名
    、年籍均不詳綽號「黑輪」、「禮仔」、「豐榮」之成年男子等買主至另案被告
    甲○○、共犯丁○○上開租處拿取毒品等情，此亦經被告於警訊時及偵查中供認
    不虛（警訊卷第三頁、第六頁背面、第七頁；偵查卷第九頁背面），應堪信為真
    實。
  (二)又被告乙○○於警訊時、偵查中及原審審理時復坦承其所有扣案筆記簿係用以記
    載毒品交易，其內「Ａ」之記載，係指安非他命；「Ｂ」之記載則係指海洛因之
    意（警訊卷第二頁背面、偵查卷一一頁；原審卷第四一頁背面），而觀諸扣案筆
    記簿內之「黑輪欠３萬」、「豐明欠１萬２」、「禮仔欠１萬」、「Ａ3g１３萬
    ５黑輪」、「Ａ3gＢ1h４萬」、「入Ａ2gＢ1h５萬退Ａ0.5g」、「退Ａ1g６萬１
    0.2h３萬１」等記載（見偵查卷第六二頁至第七一頁），就交易之毒品種類係屬
    海洛因或安非他命、交易金額、數量等細節記載均甚為詳細，被告乙○○對於姓
    名、年籍均不詳綽號「黑輪」、「禮仔」、「豐榮」之成年男子等買主購買毒品
    之交易內容應知之甚稔，絕非僅止於遭人利用而提供上開帳戶予另案被告甲○○
    與共犯丁○○使用及單純帶同買主取貨甚明，是被告乙○○嗣於原審審理時改口
    辯稱係由買主直接與另案被告甲○○、共犯丁○○聯絡購買毒品，及於本院審理
    中又改口稱係由伊與綽號「黑輪」、「禮仔」、「豐榮」一同向甲○○買的云云
    ，顯係臨訟杜撰之詞，不足採信，因而本件應係分由另案被告甲○○、共犯丁○○負責提供海洛因及安非他命之貨源，被告則負責以其所使用之上開行動電話為
    聯絡工具，與買主就毒品交易之數量、金額、交貨與付款方式等事宜達成合意，
    並以其上開帳戶收取販賣毒品價金等分工情形，應堪認定。
  (三)按刑法上之幫助犯，係以幫助他人犯罪之意思而參與犯罪構成要件以外之行為而
    成立，所謂參與犯罪構成要件以外之行為者，係指其所參與者非直接構成某種犯
    罪事實之內容，而僅係助成其犯罪事實實現之行為者而言，茍已參與構成某種犯
    罪事實之一部，即屬分擔實施犯罪之行為，必以幫助他人犯罪之意思而參與犯罪
    ，其所參與者又為犯罪構成要件以外之行為，始為幫助犯，此有最高法院二十七
    年上字第一三三三號、二十五年上字第二二五三號判例意旨可資參照。又販賣毒
    品所著重者應係在於出賣人與買受人間就其等交易之毒品數量與金額所為之合意
    、毒品之交付及價金之收受三者，故合意交易毒品之數量與金額、交付毒品、收
    受價金均係應構成販賣毒品犯罪事實之內容，均屬構成要件行為。本件被告雖辯
    稱其並無與另案被告甲○○、共犯丁○○共同販賣毒品之意云云，惟被告既有以
    其上開行動電話為聯絡工具，直接與買主就毒品交易之種類、數量、金額、交貨
    與付款方式等事宜達成合意，並以其上開帳戶收取販賣毒品價金等行為，則被告
    乙○○顯已分擔實施販賣毒品犯罪之行為，已參與構成販賣毒品犯罪事實之一部
    ，為參與實施販賣毒品之犯罪構成要件行為，至為灼然，揆諸前揭判例意旨，被
    告自非助成另案被告甲○○及共犯丁○○犯罪事實實現之幫助犯，而係共同正犯
    。
  (四)再被告乙○○接洽毒品交易之累積金額每達十萬元，即可自另案被告甲○○、共
    犯丁○○處獲得一錢安非他命，此迭據被告於警訊時、偵查中、原審及本院審理
    時坦認在卷（警訊卷第三頁；偵查卷第九頁背面；原審卷第四一頁；本院八十九
    年一月十一日訊問筆錄），且近年來毒品之濫用，危害國民健康與社會安定日益
    嚴重，治安機關對於販賣或施用毒品之犯罪行為，無不嚴加查緝，並以重刑嚴懲
    ，各傳播媒體對於政府大力掃毒之決心亦再三報導，已使毒品不易取得且物稀價
    昂，苟被告於與另案被告甲○○、共犯丁○○共同販賣之過程中無利可圖，則被
    告縱屬至愚，亦絕無甘冒被移送法辦之危險，而平白從事販賣之理，因而被告乙○○主觀上有與另案被告甲○○、共犯丁○○共同販賣海洛因及安非他命營利之
    意圖甚明，是被告乙○○所辯稱並未與另案被告甲○○、共犯丁○○共同販賣海
    洛因及安非他命牟利云云，應係事後卸責之詞，亦不足採信。又被告乙○○雖供
    稱共向甲○○購買十餘次（見原審卷七十六頁）惟未能查明確切購買之次數，應
    以最有利於被告之認定，即被告共向甲○○購買十次海洛因及安非他命，附此敘
    明。
  (五)此外，復有被告乙○○所有供販賣毒品及安非他命所用之海洛因淨重０‧二五公
    克、安非他命淨重四‧三三公克、上開門號行動電話二枝、上開帳戶存摺及筆記
    簿各一本扣案可資佐證，而上開毒品及安非他命經送法務部調查局鑑定結果，確
    分別屬海洛因及安非他命之事實，亦有法務部調查局八十七年八月十八日、十月
    二十七日之鑑定通知書二紙附卷足稽。
  (六)綜上所述，本件事證明確，被告乙○○上開犯行，洵堪認定。
二、按行為後法律有變更者，適用裁判時之法律。但裁判前之法律有利於行為人者，
    適用最有利於行為人之法律，刑法第二條第一項定有明文。被告販賣毒品海洛因
    之行為，肅清煙毒條例第五條第一項（舊法）及毒品危害防制條例第四條第一項
    規定（新法），均設有處罰明文；又被告非法販賣化學合成麻醉藥品安非他命之
    行為，麻醉藥品管理條例第十三條之一第二項第一款（舊法）中及八十七年五月
    二十日經總統公布同年月二十二日生效之毒品危害防制條例第四條第二項規定（
    新法），亦均設有處罰明文，而被告販賣毒品海洛因及非法販賣麻醉藥品安非他
    命之時點係自八十七年四月二十九日起至八十七年五月十九日前之某日止，其行
    為後法律已有變更，比較新舊法之刑度均以舊法為輕，依刑法第二條第一項但書
    之規定，自應分別適用舊法即肅清煙毒條例第五條第一項規定及麻醉藥品管理條
    例第十三條之一第二項第一款規定處斷。
三、查海洛因屬肅清煙毒條例第二條所稱之毒品，被告分別販賣毒品海洛因及安非他
    命，核被告乙○○所為，係犯肅清煙毒條例第五條第一項之販賣毒品罪及麻醉藥
    品管理條例第十三條之一第二項第一款之非法販賣麻醉藥品罪。公訴人認被告係
    犯毒品危害防制條例第四條第一項、第二項之販賣第一級毒品罪及販賣第二級毒
    品罪云云，容有未洽，然其起訴之基本社會事實同一，本院仍得予以審判，並應
    變更其起訴法條。被告與另案被告甲○○、共犯丁○○間，就上開販賣毒品海洛
    因及麻醉藥品安非他命之犯行間，互有犯意聯絡及行為分擔，均為共同正犯。被
    告持有毒品及麻醉藥品之低度行為，均為販賣之高度行為所吸收，不另論罪。被
    告於上開時、地先後多次販賣海洛因及安非他命之犯行間，時間緊接，犯罪構成
    要件相同，均顯係基於概括犯意而為，均應依刑法第五十六條之規定論以一罪，
    除販賣海洛因法定本刑為死刑及無期徒刑不得加重外，應依法加重其刑。又被告
    曾有三次違反麻醉藥品管理條例前科，其中於八十六年間因違反麻醉藥品管理條
    例案件，經台灣台中地方法院判處有期徒刑六月，如易科罰金，以三百元折算一
    日確定，八十六年十一月六日易科罰金執行完畢，此有本院刑案資料查註紀錄表
    一份附於偵查卷可稽，其於有期徒刑執行完畢後，五年以內再犯本件有期徒刑以
    上之罪，為累犯，除販賣海洛因法定本刑為死刑及無期徒刑不得加重外，應依刑
    法第四十七條之規定加重其刑，並依刑法第七十條規定遞加重之。又被告乙○○
    所犯上開二罪間，犯意個別，行為互異，犯罪構成要件亦不相同，應予分論併罰
    。原審予以論罪科刑，並對販賣毒品部分，量處有期徒刑捌年，對非法販賣化學
    合成麻醉藥品部分，量處有期徒刑年，並定執行刑為有期徒刑十年十月，固非
    無見。唯查：（一）扣案之筆記簿壹本、存摺壹本、門號0000000000
    號、0000000000號之行動電話各壹枝，均係被告乙○○供非法販賣海
    洛因及化學合成麻醉藥品安非他命所用，惟原審未於販賣毒品項下沒收，即有未
    洽。（二）又扣案之吸食器貳枝應係被告乙○○吸食安非他命所用，而非販賣安
    非他命所用，惟原審卻於此部分併於販賣安非他命項下沒收，亦有未洽。（三）
    又被告乙○○雖供出毒品及麻醉藥品來源，先後帶同員警於八十七年七月九日下
    午三時四十分許，在彰化縣員林鎮○○路四九二巷一一二號前查獲曾向綽號「金
    螺」之戊○○購買海洛因及安非他命、於八十七年七月十三日下午六時許，在彰
    化縣員林鎮○○路「ＡＢＣ保齡球館」前查獲曾向丙○○購買安非他命，惟被告
    乙○○所供出此部分毒品及麻醉藥品來源，本院無法證明此部分係被告乙○○供
    販賣之用，僅能證明係向之購買供自己吸食之用，因而此部分應在被告乙○○吸
    食海洛因及安非他命罪項下減輕其刑，核與本件無關，惟原審卻在被告乙○○販
    賣毒品及安非他命項下減輕其刑，顯有違誤。被告上訴意旨猶執前詞，否認犯罪
    ，雖不足採，惟原判決既有可議，自應由本院將原判決撤銷改判。爰審酌被告犯
    罪之動機、目的、手段、連續販賣海洛因及安非他命約有十次，並已由被告抽取
    三次（即三錢）之安非他命，危害社會治安及國民健康甚鉅，所生危害及犯後飾
    詞狡辯上開犯行等一切情狀，量處如主文第二項所示之刑，及定其應執行之刑，
    又被告乙○○販賣毒品海洛因部分，經判處無期徒刑，併予宣告褫奪公權終身。
    又本件係因原審判決適用法條不當而撤銷，本院自得諭知較重於原審判決之刑。
四、扣案之白粉係屬海洛因，淨重０‧二五公克，扣案之結晶物係為安非他命，淨重
    四‧三三公克，此分別有法務部調查局鑑定通知書、檢驗通知書各一份附於原審
    卷（第四八頁、第八二頁）可稽，是扣案之海洛因淨重０‧二五公克，係屬查獲
    之煙毒，應依肅清煙毒條例第十二規定，諭知沒收銷燬之；扣案之安非他命淨重
    四‧三三公克，係屬違禁物，應依刑法第三十八條第一項第一款規定，予以宣告
    沒收；扣案之筆記簿及存摺各一本、門號0000000000號、00000
    00000號之行動電話各一枝，則均係被告供其販賣毒品所用之物，均應依肅
    清煙毒條例第十三條第一項規定，併予宣告沒收。另扣案之吸食器二枝、眼鏡袋
    一個、錫箔紙一捲、塑膠杯一個則均非違禁物，亦非供被告本件販賣毒品及安非
    他命犯罪所用或預備之物，本院自不得予以宣告沒收。又被告乙○○與另案被告
    甲○○、共犯丁○○共同販賣海洛因及安非他命，係可自另案被告甲○○及共犯
    丁○○處獲得安非他命施用，除此之外，並無所得，自無法依肅清煙毒條例第十
    三條第一項之規定沒收因犯罪所得之物，附此敘明。
據上論斷，應依刑事訴訟法第三百六十九條第一項前段、第三百六十四條、第二百九
十九條第一項前段、第三百條、第三百七十條，肅清煙毒條例第五條第一項、第十二
條、第十三條第一項、麻醉藥品管理條例第十三條之一第二項第一款，刑法第二條第
一項但書、第十一條前段、第二十八條、第五十六條、第四十七條、第三十八條第一
項第一款、第二款、第五十一條第五款、第三十七條第一項，判決如主文。
本案經檢察官楊治宇到庭執行職務。
中    華    民    國      八十九      年      二      月        二      日
                          臺灣高等法院臺南分院刑事第六庭
                                      審判長法官  林    金    村
                                            法官  茆    臺    雲
                                            法官  顏    基    典
右正本證明與原本無異。
如不服本判決，應於判決送達後十日內向本院提出上訴狀，其未敘述理由者並應於提
出上訴狀後十日內向本院補提理由書（應附繕本)。
                                      法院書記官  呂    嘉    文
中    華    民    國      八十九      年      二      月        三      日
附錄本判決論罪科刑法條：
附錄本案論罪科刑法條全文：
肅清煙毒條例第五條：販賣、運輸、製造毒品、鴉片或麻煙者，處死刑或無期徒刑。
                    販賣、運輸、製造抵癮物品或販賣、運輸罌粟種子者，處無期
                    徒刑或七年以上有期徒刑，得併科新臺幣二十萬元以下罰金。
                    販賣、運輸、製造專供製造或施用煙毒之器具者，處一年以上
                    七年以下有期徒刑，得併科新臺幣二十萬元以下罰金。
                    意圖製造鴉片而栽種罌粟者，處死刑或無期徒刑。
麻醉藥品管理條例第十三條之一第二項：
違反前條之規定，其屬於第二條第四款之麻醉藥品者，依左列規定處罰：
  一、非法輸入、製造、運輸、販賣者，處五年以上有期徒刑，得併科五萬元以下罰
      金。
  二、意圖販賣而非法持有，處三年以上十年以下有期徒刑，得併科三萬元以下罰金
      。
  三、意圖營利而非法為人施打者，處五年以下有期徒刑，得併科二萬元以下罰金。
  四、非法施打、吸用者，處三年以下有期徒刑、拘役或一萬元以下罰金。


司法院資訊處製作；財團法人民間司法改革基金會備份。
